【裁判字號】    96,上,78
【裁判日期】    970617
【裁判案由】    損害賠償
【裁判全文】
臺灣高等法院臺南分院民事判決  96年度上字第78號
上  訴  人  乙○○
            丙○○
共      同
訴訟代理人  林崑地律師
被上訴人    甲○○
            衛隆中
上列當事人間請求債務不履行損害賠償事件，上訴人對於中華民
國九十六年四月二日臺灣嘉義地方法院第一審判決（九十四年度
訴字第五一三號）提起上訴，本院於九十七年六月三日言詞辯論
終結，判決如下：
      主      文
上訴駁回。
第二審訴訟費用由上訴人負擔。
      事  實  及  理  由
一、按第一審之訴訟程序有重大之瑕疵者，第二審法院以因維持
    審級制度認為必要時為限，得廢棄原判決，而將該事件發回
    原法院，此觀民事訴訟法第四百五十一條第一項規定至明；
    是以第一審法院依被上訴人之聲請由其一造辯論而為判決，
    其程序縱有瑕疵，但上訴人在第二審法院已經到場辯論，則
    第二審法院未就第一審訴訟程序有無瑕疵一點予以調查，而
    就實體上予以審判，尚無不合，當事人不得執此為不服之論
    據（最高法院四十五年台上字第一三九四號判例參照）。查
    ：
（一）上訴人丙○○於民國九十五年五月十九日在原審具狀追加
      為同案原告，並委任林崑地律師為其訴訟代理人，有卷附
      之「民事準備書（續）狀」（原審卷第二０三頁至第二
      ０六頁），及民事委任狀（原審卷第一０一頁）可參。
      原審法院以上訴人丙○○請求之基礎事實，與上訴人乙○
      ○於原審起訴主張者為同一，而依民事訴訟法第二百五十
      五條第一項但書規定，許其追加為同案原告；參照同法第
      二百五十八條規定，當事人就此之裁判不得聲明不服。
（二）又，原審法院定期於九十六年三月十九日下午三時行言詞
      辯論，上開言詞辯論通知書僅送達上訴人乙○○一人，至
      於上訴人丙○○則否；此參卷附之送達證書僅註明「原告
      １乙○○，訴訟代理人林崑地律師」（參見原審卷第九
      一頁）者亦明。上訴人丙○○未經合法通知，於原審法院
      九十六年三月十九日行言詞辯論時復未到場，乃原審法院
      竟依到場被上訴人之聲請，由其一造辯論而為判決，堪認
      第一審就上訴人丙○○部分所行之訴訟程序有重大之瑕疵
      。
（三）上訴人丙○○在本院審理時，對於第一審所行上開訴訟程
      序之重大瑕疵並未聲明異議，於本院九十六年八月七日行
      言詞辯論時，亦已就實體法律關係為辯論。嗣本件因故再
      開辯論及準備程序後，上訴人丙○○始陳明不同意由本院
      就該事件為裁判等語（參見本審卷第一一九頁）；惟上訴
      人丙○○前於本院九十六年八月七日行言詞辯論時，既未
      就第一審所行訴訟程序之上開重大瑕疵聲明異議，並已就
      本件訴訟之實體法律關係為辯論，堪信第一審所行訴訟程
      序，其中就上訴人丙○○部分雖有上揭重大瑕疵，無損於
      上訴人丙○○之審級利益，依首開說明，本件即無廢棄原
      判決，而將該事件發回原法院更行審理之必要，先予敘明
      。
二、上訴人主張：坐落嘉義縣中埔鄉○○段一０七地號（重測前
    為頂六段興化小段一八二之八地號），地目旱、面積七六
    八二．三三平方公尺土地（下稱系爭土地），係上訴人乙○
    ○與被上訴人二人所共有，乙○○所有權應有部分為二分之
    一，被上訴人二人所有權應有部分各為四分之一。被上訴人
    於七十二年四月十八日簽立「土地使用權同意書」，同意伊
    等在系爭土地之西半邊，面積三八七三平方公尺之土地上蓋
    建房屋。上訴人依系爭「土地使用權同意書」及其附圖所載
    內容，於八十二年八月間鳩工興建鋼骨造住房，建坪第一層
    三二九．六三平方公尺，第二層八八．四八平方公尺，合計
    建坪共四一八．一一平方公尺（折合為一二六．二坪）（下
    稱系爭房屋）；詎被上訴人於伊等建造房屋中，翻悔而不履
    行先前出具「土地使用權同意書」所示，同意伊等建造房屋
    之約定，於八十二年八月三十一日及九月十五日先後具狀向
    嘉義縣政府及嘉義縣中埔鄉公所提出檢舉，請求拆除系爭房
    屋。因伊等未停止施工，被上訴人一再提出檢舉，致嘉義縣
    政府於八十三年四月十二日發函通知，訂於同年五月十一日
    執行拆除系爭房屋。伊等接函後，先後於八十三年五月二十
    八日持上開「土地使用權同意書」向中埔鄉公所申請補發建
    築執照，惟因被上訴人主張系爭「土地使用權同意書」係屬
    偽造，致未獲准許補發建照，系爭房屋終遭認定為違章建築
    而拆除；被上訴人不履行契約，侵害伊等權益，應負債務不
    履行之損害賠償責任。伊等所有系爭房屋係鋼骨磚造住房，
    總造價加上屋內裝璜費用，合計共新台幣（下同）四百四十
    三萬五千元。為此，本於契約之債務不履行損害賠償請權，
    求為命被上訴人連帶給付四百四十三萬五千元，及按法定利
    率計算利息之判決。原審為其敗訴判決，尚有未合；並聲明
    ：(一)原判決廢棄。(二)被上訴人應連帶給付上訴人四百四十三
    萬五千元，及自原審起訴狀繕本送達翌日起至清償日止，按
    週年利率百分之五計算之利息。(三)第一、二審訴訟費用由被
    上訴人負擔。(四)願供擔保請准宣告假執行。
三、被上訴人則以：兩造共有之系爭土地業經實行南北分管，渠
    等不可能同意上訴人無償在渠等分管之土地上建屋使用。系
    爭「土地使用權同意書」未經被上訴人甲○○填寫完成，係
    屬上訴人所偽造，並經法院另案判決認定為無效之同意書，
    法院另案所為上開認定，對於本案具有爭點效，上訴人不得
    於本件訴訟中另行主張系爭同意書已合法成立或有效。且上
    訴人所有系爭房屋遭拆除，肇因於其申請建築面積超過圖面
    而與實際現況不符，復超過最大基層面積三三０平方公尺之
    限制，併房屋起造人丙○○並非土地所有權人，嘉義縣政府
    無法輔導其就地合法緣故，與渠等是否出具同意書，並無因
    果關係，上訴人以其所有系爭房屋遭政府機關拆除，而請求
    渠等賠償損害，顯然無據。況本件請求權自七十二年四月即
    可行使，上訴人遲至九十四年九月始為請求，其請求權亦已
    罹於時效而消滅等情詞，資為抗辯；並聲明：(一)上訴駁回。
    (二)第二審訴訟費用由上訴人負擔。
四、上訴人主張：系爭土地係上訴人乙○○與被上訴人二人共有
    ，乙○○所有權應有部分為二分之一，被上訴人二人所有權
    應有部分各為四分之一。被上訴人於七十二年四月十八日簽
    立「土地使用權同意書」，同意上訴人在系爭土地之西半邊
    ，面積三八七三平方公尺之土地上蓋建房屋。惟被上訴人於
    上訴人建造房屋中，翻悔而不履行系爭「土地使用權同意書
    」所示，同意伊等建造房屋之約定，先後向嘉義縣政府及嘉
    義縣中埔鄉公所提出檢舉，請求拆除系爭房屋。其後嘉義縣
    政府於八十三年四月十二日發函通知，訂於同年五月十一日
    執行拆除系爭房屋，伊等接函後，先後於八十三年五月二十
    八日持系爭「土地使用權同意書」向中埔鄉公所申請補發建
    築執照，因被上訴人主張系爭「土地使用權同意書」係屬偽
    造，致未獲准許補發建照，系爭房屋終遭認定為違章建築而
    拆除等情，固據上訴人於原審提出系爭土地謄本、「土地使
    用權同意書」、建造執照申請書、刑事判決、新建工程藍圖
    等件影本，及照片附卷（原審卷第十一頁至第六四頁）為
    證，惟為被上訴人否認，並以上情置辯；是被上訴人是否同
    意「上訴人在系爭土地之西半邊，面積三八七三平方公尺之
    土地上蓋建房屋」，兩造間就此是否成立契約？上訴人應否
    負出具「同意書」契約義務？上訴人所受系爭房屋遭嘉義縣
    政府認定為違章建築而拆除之損害，與被上訴人不同意上訴
    人使用系爭土地建造房屋，兩者間有無相當因果關係？被上
    訴人應否負損害賠償責任？厥為本件首應審究之爭點。
五、上訴人主張：伊等所有系爭房屋經嘉義縣政府認定為違章建
    築而拆除者，係因被上訴人拒不履行系爭「土地使用權同意
    書」所示，同意伊等建造房屋之約定，除向嘉義縣政府及嘉
    義縣中埔鄉公所提出檢舉外，並主張系爭「土地使用權同意
    書」係屬偽造，致伊等未獲准許補發建照，被上訴人應負系
    爭契約債務不履行責任云云；惟查：
（一）系爭房屋係由上訴人於八十三年五月二十八日，檢附系爭
      「土地使用權同意書」，而以上訴人丙○○名義，向嘉義
      縣中埔鄉公所申請核發二層鋼骨造農舍一棟之建造執照者
      ，有上訴人於原審提出之「土地使用權同意書」、「建造
      執照申請書」等件影本在卷（原審卷第一三頁至第一五
      頁）可參。
（二）惟上訴人（丙○○）向嘉義縣中埔鄉公所申請建築執照時
      ，因申請建築面積超過圖面與實際現況不符，且使用權同
      意書中土地所有權人住址與土地登記簿謄本不相符，經中
      埔鄉公所於八十三年八月二十六日函覆上訴人於修正後再
      行申請辦理者，此有嘉義縣中埔鄉公所八十三年六月三十
      日八十三中鄉建字第八三００四一四五－一號函、八十三
      年八月二十六日八十三中鄉建字第八三００五七三二號函
      存卷（本審卷第八六頁、第八七頁）可稽。
（三）又，上訴人（乙○○）因未經申請許可，擅於中埔鄉○○
      段興化小段一八二之八地號（系爭土地重測前地號）搭
      建農舍違建案，經水上地政事務所複丈其實地面積五一六
      平方公尺，超過最大法定許可面積三三０平方公尺。．．
      。所建違建實質上已逾法定最大許可，上訴人應自行拆至
      許可面積以內，其餘部分由嘉義縣政府俟法院判決確定後
      ，依法研處乙節，此參卷附嘉義縣政府八十五年十一月二
      十五八五府建拆字第一三八三四八號函至明（本審卷第八
      九頁）。嗣嘉義縣政府仍排定於九十一年三月二十日執行
      強制拆除者，亦有卷附之嘉義縣政府九十一年一月二十四
      日九一府工程字第００一四六六七號函（本審卷第九一頁
      ）可參。
（四）基上，嘉義縣政府據以拆除上訴人所有系爭房屋者，起因
      於上訴人「申請建築面積超過圖面與實際現況不符」，及
      「超過最大基層面積三三０平方公尺之限制」，經認定為
      違章建築而予拆除；則縱被上訴人同意出具土地使用權同
      意書予上訴人，上訴人所有系爭房屋既無法因此而取得系
      爭房屋之建造執照，仍不得免於因違建遭拆除結果。是上
      訴人所有系爭房屋，不論被上訴人有無出具「土地使用權
      同意書」，均難免於因違建而遭拆除結果，則依經驗法則
      ，綜合行為當時所存在之一切事實，為客觀之事後審查，
      在一般情形上，系爭房屋遭拆除之結果既屬必然發生，堪
      信「被上訴人拒不出具同意書」者，僅係系爭房屋遭拆除
      之偶發事實而已，難認兩者間有何相當因果關係。是上訴
      人所有系爭房屋遭建築主管機關依法拆除，與被上訴人拒
      不出具「土地使用權同意書」之不作為間，並無相當之因
      果關係；上訴人主張其所有系爭房屋遭拆除之損害，即係
      被上訴人債務不履行造成之損害云云，自嫌無據，而為無
      足採。
六、再按法院於確定判決理由中，就訴訟標的以外，當事人主張
    之重要爭點，本於當事人辯論之結果已為判斷時，對此重要
    爭點所為之判斷，除有顯然違背法令，或當事人已提出新訴
    訟資料，足以推翻原判斷之情形外，應解為在同一當事人就
    該已經法院判斷之重要爭點，不得作相反之主張或判斷，始
    符民事訴訟上誠信原則（最高法院九十二年度台上字第三一
    五號判決要旨參照）；本件上訴人另主張被上訴人二人應負
    債務不履行之損害賠償責任者，係以被上訴人於七十二年八
    月十八日簽立系爭「土地使用權同意書」後，竟於上訴人建
    造房屋中，翻悔而不履行先前出具之「土地使用權同意書」
    ，同意上訴人建造房屋之約定，而向嘉義縣政府及嘉義縣中
    埔鄉公所檢舉，請求拆除系爭房屋等語，為其論據；惟查：
（一）上訴人前以被上訴人二人於七十二年四月十八日簽立系爭
      「土地使用權同意書」，同意上訴人在系爭土地之西半邊
      ，面積三八七三平方公尺之土地上建築農舍，主張兩造間
      已成立契約，而另案訴請被上訴人二人履行契約，並聲明
      被上訴人二人應將系爭土地上如系爭「土地使用權同意書
      」之附圖所示乙部分，面積三八七三平方公尺土地，同意
      上訴人建築農舍使用等語。嗣經法院審理後，以「系爭土
      地上之上訴人乙○○原有農舍建築面積不但超過總面積百
      分之十，且超過三三０平方公尺之最高使用限制標準（上
      訴人主張舊房屋不拆除，請求另建新農舍），依法不得再
      增建農舍。」、「上訴人主張被上訴人立約同意上訴人於
      附圖乙部分興建農舍無論是否真實，均因違反上揭規定，
      而陷於給付不能。」、「兩造間以不能之給付為契約標的
      ，契約自屬無效」為由（參見台南高分院八十五年度上更
      (一)字第七一號判決書第十頁至第十一頁、最高法院八十六
      年度台上字第一八八八號判決書），判決駁回上訴人之訴
      確定者，除有被上訴人於原審提出另案之歷審判決書（含
      嘉義地院八十四年度訴字第一一九號、最高法院八十五年
      度台上字第一五四七號、台南高分院八十五年度上更(一)字
      第七一號、最高法院八十六年度台上字第一八八八號）在
      卷（參見原審卷第七一頁至第八六頁）可參外，且為原
      審法院依職權調卷查明之事實。
（二）上開確定之民事判決，係民事法院就上訴人在另案提出系
      爭「土地使用權同意書」為證，主張兩造間就系爭土地已
      成立契約，而本於履行契約請求權，請求被上訴人履行「
      同意上訴人在系爭土地上建築房屋」契約義務，而提起之
      民事訴訟事件所為之裁判。上開確定判決之訴訟標的法律
      關係雖係履行契約請求權，惟兩造於該案訴訟中所為攻擊
      防禦方法之重要爭點，厥為被上訴人若已簽發系爭「土地
      使用權同意書」，兩造間是否因此成立「同意上訴人使用
      系爭土地」之契約？契約效力為何。上揭確定判決之法院
      ，就該案訴訟涉及契約是否成立、有效之上揭重要爭點，
      已本於當事人辯論之結果而為判斷，並於確定判決理由中
      明確闡述：「系爭土地上之上訴人乙○○原有農舍建築面
      積不但超過總面積百分之十，且超過三三０平方公尺之最
      高使用限制標準（上訴人主張舊房屋不拆除，請求另建新
      農舍），依法不得再增建農舍。」、「上訴人主張被上訴
      人立約同意上訴人於附圖乙部分興建農舍無論其是否真實
      ，均因違反上揭規定，而陷於給付不能。」、「兩造間以
      不能之給付為契約標的，契約自屬無效」等語，既如上述
      ，對照上揭確定判決之訴訟當事人與本件訴訟當事人完全
      相同，上揭確定判決所為上開判斷，亦無何「顯然違背法
      令情形」情形；其次，本件當事人主張之事實復與前案審
      認時之事實完全相同，揆諸首開說明，基於民事訴訟上之
      誠信原則，自不許訴訟當事人於本件訴訟中，就上開確定
      判決認定「兩造間以不能之給付為契約標的，契約無效」
      之重要爭點，任作相反之判斷或主張。
（三）上訴人雖抗辯：系爭土地上原有建物之「菸草乾燥室」（
      面積二五六．二平方公尺），屬於農業生產必要設施，其
      建築不列入農舍之建蔽率計算，並有嘉義縣政府九十年四
      月十二日九十府工建字第三００四五號函可資證明，扣除
      上開面積，伊原有建物面積並未超過耕地面積百分之十，
      上開另案確定判決認定兩造間就「土地使用權同意書」之
      約定係屬無效者，即無拘束本案之爭點效云云；惟上開確
      定判決認定兩造間，就被上訴人是否因簽立系爭「土地使
      用權同意書」予上訴人，兩造間因此成立「同意上訴人使
      用系爭土地」之契約？契約效力如何之重要爭點，經審認
      結果，認定「兩造間以不能之給付為契約標的，契約無效
      」者，除係因「系爭土地上之上訴人乙○○原有農舍建築
      面積不但超過總面積百分之十」外，且「上訴人主張建築
      面積超過三三０平方公尺之最高使用限制標準」，依法不
      得再增建農舍，已如上述；是上訴人抗辯系爭土地上原有
      建物─「菸草乾燥室」，屬於農業生產必要設施，其建築
      不列入農舍之建蔽率計算，並提出嘉義縣政府九十府工建
      字第三００四五號函為證者，縱然屬實，然上訴人自陳上
      開「菸草乾燥室」之面積為二五六．二平方公尺，則扣除
      上開面積後，上訴人合併原有建物及新建鋼骨建物之面積
      ，仍達五九二．八平方公尺；更且新建鋼骨建物之面積乙
      項，經地政機關實測結果為五一六平方公尺，亦已超過三
      三０平方公尺之最高使用限制標準甚多，上訴人依法亦不
      能再增建農舍，上訴人主張兩造間成立之系爭契約標的仍
      屬客觀給付不能，契約仍屬自始無效。上訴人抗辯：上開
      另案確定判決就本件重要爭點之判斷，已因其另提出嘉義
      縣政府之公文之新訴訟資料，而得推翻云云，亦無足採。
（四）基上，上訴人主張被上訴人因簽立系爭「土地使用權同意
      書」予上訴人，兩造間就此而成立系爭契約，因以客觀上
      不能之給付為契約標的，依民法第二百四十六條第一項前
      段規定，堪認上訴人主張之系爭契約為自始、確定、當然
      無效，兩造當事人均無依上訴人主張之系爭契約，相互請
      求履行契約義務。從而，上訴人主張被上訴人因不履行系
      爭契約義務，向嘉義縣政府及嘉義縣中埔鄉公所提出檢舉
      ，致上訴人所有系爭房屋經認定為違章建築而予拆除，上
      訴人受有損害者，係屬可歸責於被上訴人事由，被上訴人
      應負債務不履行之損害賠償責任云云，亦為無理由。
七、綜上，本件上訴人主張被上訴人因簽立系爭「土地使用權同
    意書」予上訴人，兩造間就此而成立契約，被上訴人負有「
    同意上訴人在系爭土地上建築房屋」契約義務，其後上訴人
    持上開「土地使用權同意書」向中埔鄉公所申請補發建築執
    照，因被上訴人主張該「土地使用權同意書」係屬偽造，致
    未獲准許補發建照，系爭房屋終遭認定為違章建築而拆除，
    上訴人因此受有損害，被上訴人應負債務不履行責任云云，
    均無足採；從而，上訴人本於債務不履行損害賠償請求權，
    求為命被上訴人連帶給付四百四十三萬五千元，及自原審起
    訴狀繕本送達翌日起，按法定利率計算利息之判決，即屬無
    據，不應准許。原審為其敗訴之判決，及駁回其假執行之聲
    請，於法並無不合，上訴意旨指摘原判決不當，求予廢棄改
    判，為無理由，應予駁回。
八、本件事證已臻明確，兩造其餘攻擊防禦方法之陳述，與判決
    結果並無影響，爰不一一論述，併此敘明。
九、據上論結，本件上訴為無理由，依民事訴訟法第四百四十九
    條第一項、第七十八條、第八十五條第一項前段，判決如主
    文。
中    華    民    國    97    年    6    月    17     日
                    民事第三庭
                                審判長法  官  陳  光  秀
                                      法  官  曾  平  杉
                                      法  官  李  文  賢
上為正本係照原本作成。
如對本判決上訴，須於判決送達後二十日內向本院提出上訴狀；
未表明上訴理由者，應於上訴後二十日內向本院提出理由書。
                                      書記官  劉清洪
中    華    民    國    97    年    6    月    17     日


司法院資訊處製作；財團法人民間司法改革基金會備份。
